臺灣桃園地方法院民事判決　　　　　　100年度重訴字第153號
原　　　告　李玉盆
　　　　　　王聖富
兼上二人共同
訴訟代理人　王朝經
被　　　告　桃園縣龍潭鄉公所
法定代理人　葉發海
訴訟代理人　徐榮俊
上列當事人間請求拆除地上物返還土地事件，本院於民國100 年
10月27日言詞辯論終結，判決如下：
    主      文
被告應將坐落桃園縣龍潭鄉○○○段150-4 、153-2 地號土地上
，如附圖C 、D 、E 、F 部分地上物拆除，將土地返還原告。
訴訟費用由被告負擔。
    事實及理由
一、原告主張：
    (一)原告等為坐落桃園縣龍潭鄉○○○段150-4 、153-2 地號
      土地（下稱系爭土地）共有人。詎被告未經原告等之同意
      ，擅自於附圖（即民國100 年7 月13日桃園縣大溪地政事
      務所土地複丈成果圖）所示系爭153- 2地號C 部分土地上
      設置籃球場（含藍球架）、E 、F 部分舖設柏油路面，另
      於系爭150-4 地號如附圖D 部分土地舖設柏油路面供附近
      居民使用，屢經催請被告拆除地上物及越界舖設之柏油路
      面，被告均置之不理。
    (二)原告王朝經固曾於84年6 月26日與梅花莊居民所提出之協
      議書上（卷第41頁，下稱系爭協議書）簽名，但此係因原
      告王朝經於83年至84年間欲開發利用系爭土地，卻遭梅花
      莊附近居民抗爭不斷，當時見居民拉白布條抗議受到脅迫
      而簽訂，故系爭協議書無效。且系爭協議書未經見證人見
      證簽名，自始即未成立，梅花莊居民自不得根據系爭協議
      書內容，主張占有使用系爭土地之合法權源，更無權提供
      被告無償使用。況系爭協議書第6 條已約明：「本協議書
      簽訂後，乙方（梅花莊居民）不得有異議抗爭行為。如有
      抗爭時甲方（原告王朝經）將收回週邊私人土地及球場」
      ，同時附註：有建商勘查時，居民不得惡意毀謗造成地主
      之損失，如有上述情況發生，地主可將土地轉售他人，所
      做任何承諾均作廢。今系爭土地週邊部分居民抗議之白布
      條仍舊高高掛著，故即使認為上開協議書有效成立，梅花
      莊居民亦已違反上開約定內容，而喪失占有使用系爭土地
      之合法權源。
    (三)按借貸未定期限，亦不能依借貸之目的而定其期限者，貸
      與人得隨時請求返還借用物，民法第470 條第2 項定有明
      文。縱認系爭協議書為有效，而認為原告王朝經與梅花莊
      居民之間，成立使用借貸關係，但該使用借貸契約既未約
      明期限，貸與人即原告王朝經即得隨時請求返還系爭土地
      。次按，借用人應於契約所定期限屆滿時，返還借用物；
      未定期限者，應於依借貸之目的使用完畢時返還之，民法
      第470 條第1 項亦有明定。原告等已於100 年2 月23日將
      系爭土地轉售訴外人金滿億建設有限公司（下稱金滿億公
      司），經雙方簽立不動產買賣契約書，是以當初原告王朝
      經簽訂系爭協議書提供系爭土地供梅花莊居民無償使用土
      地之目的亦已不存在，原告亦得依民法470 條第1 項規定
      請求梅花莊居民返還土地，梅花莊居民占有系爭土地之權
      源既失，被告亦隨同喪失占有系爭土地之合法權源。原告
      自得依民法第767 條規定，請求被告將系爭土地上如附圖
      C 、D 、E 、F 部分之地上物拆除（卷第212 頁、第249
      頁），並將土地返還原告，爰求為判決如訴之聲明所示。
    (四)對被告答辯之陳述：
      1.臺灣高等法院93年度上易字第240 號刑事判決內容已明
        確認定：「梅花莊居民對本件土地依法亦不能主張任何
        權利」，梅花莊居民無占有使用系爭土地之合法權源，
        被告既係基於梅花莊居民之同意而設置籃球場及舖設柏
        油路面，亦屬無權占有而負有將其占有系爭土地部分返
        還予原告之義務。
      2.被告辯稱：系爭土地多年為地主同意並為公共使用，現
        今原告違反誠實信用原則及信用方法主張協議無效，係
        權利濫用違反公共利益云云。惟被告所謂公共利益係建
        立在原告之權益損失之上，原告豈有出資購買土地後，
        允諾他人永久無償使用之可能？本件原告係本於所有權
        正當行使權利，既未違反誠實信用原則，亦無權利濫用
        之情事。
二、被告則辯稱：
    (一)桃園縣龍潭鄉梅花莊社區為69年左右，在龍潭鄉八德村推
      出之集合透天住宅住案，其在系爭150- 4地號土地規劃1
      樓市場、2 樓電影院之建築物，提升社區生活機能，為了
      彌補市場週邊公共設施不足，並規劃系爭153-2 地號土地
      為公共空間供民眾使用。系爭153-2 地號土地（籃球場）
      早在71年間即已舖上柏油成為公共空間供民眾使用，籃球
      場、羽球場則係76年間由當地住戶共同募款新設完成，後
      續在村民要求、村長爭取下陸續完成柏油重舖及換新籃球
      架供民眾使用。
    (二)原告王朝經曾居住於桃園縣龍潭鄉○○○街66號，亦為梅
      花莊社區住戶之一，其自78年起至83年止，即以其本人、
      妻李玉盆、子王聖富之名義，計畫性收購系爭土地，原告
      對系爭152-3 地號土地早已供公共使用之情形知之甚詳。
      83年9 月原告收購大部分市場所有權後，即積極準備轉賣
      土地興建住宅，附近居民得知後表示異議，並推派鄰長吳
      魁櫻於84年4 月間與原告王朝經協商，經多次協商後，終
      於84年6 月26日達成協議並簽訂系爭協議書，由原告王朝
      經與訴外人黃根桂兩人親自拉皮尺繪製建築線圖，並協議
      ：「1.地主王朝經跟建商合建時以水溝內劃歸二樓以上加
      一米陽台出來；2.如不照水溝內設計，願接受居民抗議。
      可證原告於系爭150-4 地號土地上興建房屋，係梅花莊居
      民與原告充分溝通之共識，梅花莊居民同意二樓以上陽台
      可以超出水溝外一米」。88年至89年間，當地村長張運煥
      代表梅花莊居民向被告申請重舖柏油路面及更換籃球架以
      維持社區公共空間社教功能，並提出系爭協議書以證明居
      民已徵得地主同意有權使用系爭土地，乃依其申請在系爭
      土地上如附圖C 、D 、E 、F 部分設置籃球場（含籃球架
      ）及重舖柏油路面，並由被告負責管理維護。
    (三)依臺灣高等法院93年度上易字第240 號桃園地方法院檢察
      署檢察官上訴本案原告王朝經詐欺案件，判決理由第2 頁
      「查被告確與梅花莊居民簽訂『土地使用協議書』，約定
      應以水溝為界保留空地，並須保留籃球場供梅花莊居民使
      用，為被告自承在卷。雖被告辯稱係受脅迫簽訂，主觀上
      認為無效，遂於簽訂土地買賣契約時，未告知告訴人。然
      被告既於『土地使用同意書』上簽名蓋章，復無證據證明
      被告係受脅迫而簽訂；被告亦未以訴訟主張協議書無效，
      自屬有效之契約。」，已認定系爭協議書有效。且原告提
      出照片主張「非法抗議之居民依舊綁白布條抗議」，然於
      此情形下原告尚能將系爭土地售予金滿億公司，可見綁白
      布條抗議不足以「脅迫」原告王朝經不出售土地。再者，
      該判決理由第3 頁「本件被告與梅花莊居民簽訂之土地使
      用協議書，係屬被告個人與梅花莊居民間之債權契約，…
      該梅花莊居民對本件土地依法亦不能主張任何權利；更不
      得請求告訴人履行契約…」等語，主要在闡述原告王朝經
      與梅花莊居民簽訂之系爭協議書係原告王朝經個人與梅花
      莊居民間之債權契約，梅花莊居民不能向告訴人（即買方
      ）主張協議書之履行義務。然原告王朝經與梅花莊居民間
      有債權契約，原告當然有履行系爭協議書之責任，原告主
      張梅花莊居民對本件土地依法不得任何權利，顯與事實不
      符。
    (四)系爭土地從70年迄今均作為籃球場使用，並未改變使用目
      的，原告依民法第470 條規定要求當返還土地，亦無理由
      。又系爭土地多年來均經地主同意供公共使用，現今原告
      違反誠實及信用方法主張協議無效，復又權利濫用違反公
      共利益對無關第三人之被告提起訴訟，欲以逼迫被告刨除
      柏油以為原告個人順利點交，原告之行為違反民法第148
      條之規定。再者，公務部門為了推動各項鄉政建設，均要
      求在私人土地建設時必須提供土地無償使用同意書，除了
      避免土地所有人反悔提告外，並應確保設施為供大眾利益
      公共使用，此即為被告在原告所有系爭土地設置籃球場（
      含籃球架）、舖設柏油路面等公共設施之法源依據，爰聲
      明駁回原告之訴。
三、兩造不爭執事項：
    (一)原告為系爭150-4 及153-2 地號土地之共有人（見本院卷
      第15至18頁）。
    (二)系爭150-4 及153-2 地號土地上之籃球場（複丈成果圖編
      號C 部分）及柏油路（複丈成果圖編號D 、E 、F 部分）
      為被告所架（舖）設。
四、兩造爭執事項：
    (一)系爭協議書是否為原告王朝經遭脅迫所簽訂？系爭協議書
      是否有效成立？
    (二)被告占有使用系爭土地有無合法權源？
    (三)原告訴請被告返還系爭土地，是否構成權利濫用或違反誠
      實信用原則？
五、本院之判斷：
    (一)原告主張渠等為系爭土地共有人，業經提出土地登記謄本
      影本為證（卷第15-18 頁），又被告自承系爭土地如附圖
      C 、D 、E 、F 部分土地上之地上物為其所設置管理等事
      實，均為兩造所不爭，自堪信為真實。被告抗辯其有占有
      系爭土地之合法權源，無非以：原告王朝經曾簽訂系爭協
      議書允諾提供系爭土地供梅花莊居民無償使用，梅花莊居
      民並同意被告使用該地云云為據。但查，系爭協議書係由
      原告王朝經與梅花莊居民之代理人吳魁櫻所簽訂，原告李
      玉盆、王聖富等2 人未於系爭協議書簽字而為承諾，亦無
      證據顯示原告王朝經係代理李玉盆等2 人簽訂系爭協議書
      ，因此，縱認系爭協議書係合法有效，亦無從拘束協議書
      當事人以外之原告李玉盆、王聖富2 人，梅花莊居民既未
      徵得被告李玉盆等2 人之同意使用系爭土地，則不論梅花
      莊居民或被告，皆無從對原告李玉盆、王聖富主張占有使
      用系爭土地之合法權源。
    (二)原告固坦承系爭協議書上原告王朝經簽名之真正，但辯稱
      ：當時王朝經因見梅花莊居民拉白布條抗議，致心理受到
      脅迫始在系爭協議書上簽名，且系爭協議書未經見證人簽
      名，故未有效成立而屬無效云云。第按，當事人主張有利
      於己之事實者，就其事實有舉證之責任民事訴訟法第277
      條前段定有明文。原告主張王朝經因受脅迫而簽下系爭協
      議書乙節，既為被告所否認，自應由原告就此有利於己之
      事實負舉證責任。惟查，原告非但無法舉證以實其說，且
      即令王朝經確遭脅迫所簽立，但其既已直承未於法定除斥
      期間內撤銷該項意思表示，應認原告王朝經與梅花莊居民
      已依系爭協議書內容達成意思表示之合致，該項約定已有
      效成立。至於見證人之簽名既非法定要式行為，欠缺見證
      人之簽名對其效力並不生影響。
    (三)從系爭協議書第6 條：「在協議書簽訂後，梅花莊居民不
      得有異議抗爭行為，如有抗爭時原告王朝經將收回週邊私
      人土地及球場」、首段：「……經甲方（即原告王朝經）
      擬改建住宅出售，遭週邊居民反彈而抗爭，經地方人士及
      調解會出面協調，雙方達成和解，訂定條件如左：……」
      、第5 條：「建商在二樓以上加一米陽台出來，一樓按水
      溝止，籃球場由甲方回饋給梅花莊居民使用」，以及附註
      欄：「有建商勘查時，乙方（即梅花莊居民）不得惡意毀
      謗造成地主之損失，如有上述情況發生，地主可將土地轉
      售他人，所做任何承諾均作廢」等約定內容可知，系爭協
      議書之簽訂，係因84年間原告王朝經擬將其所有系爭土地
      改建出售時，遭到鄰近梅花莊居民強力抗爭，致影響建商
      與地主（即原告等）洽談之意願，原告王朝經為順利平息
      居民之反彈抗爭，始在居民不進行異議抗爭之前提下，允
      諾無償將系爭土地之部分空地，供居民等作為籃球場等使
      用。換言之，原告王朝經係為排除居民之抗爭，俾得順利
      與建商進行洽談，而同意無償將土地借予居民使用。系爭
      協議書固未訂期限，但尚不得據此逕認原告王朝經具有將
      系爭土地無償借予梅花莊居民無條件永久使用之意，蓋從
      上述協議書所載使用借貸之緣由、目的，應解為此項約定
      土地使用借貸契約，附有以「居民出現異議抗爭毀謗等行
      為」為收回土地之條件，並且以「在居民不進行抗爭之情
      形下，使地主順利覓得建商」為其使用借貸之目的。根據
      系爭協議書，原告王朝經將系爭土地無償借予梅花莊居民
      使用，雖未定有期限，但既可推認其借用目的如上，原告
      主張有權依民法第470 條第2 項規定，請求梅花莊居民返
      還土地，固非無據，但梅花莊居民於簽訂系爭協議書之後
      ，猶於85、89年及100 年間在系爭土地附近懸掛白布條，
      有原告所提照片（卷第65-66 頁、215-216 頁、227 頁）
      可稽，此復為被告所不爭，是可見梅花莊居民在系爭協議
      書簽訂後，持續進行異議抗爭，堪認系爭協議書所附上揭
      收回土地之條件已成就；況原告等已將系爭土地售予第三
      人金滿億公司，此有卷附不動產買賣契約書可憑（卷第17
      1-176 頁），顯見渠等業已順利覓得建商，亦足認系爭土
      地使用借貸之目的已達，原告得依民法第470 條第1 項規
      定請求梅花莊居民返還系爭土地。準此，不論依系爭協議
      書或依民法第470 條第1 項之規定，梅花莊居民均已喪失
      使用系爭土地之合法權源。
    (四)按所有人對於無權占有或侵奪其所有物者，得請求返還之
      ，民法第767 條第1 項前段定有明文。原告等為系爭土地
      所有人，原告王朝經於84年間與梅花莊居民簽立系爭協議
      書，將系爭土地無償提供其使用，嗣於89年間，梅花莊居
      民經村長出面，將系爭土地無償供被告設置籃球場、舖設
      柏油路面使用，被告因而占有系爭土地迄今。然不論依系
      爭協議書之約定，或依民法第470 條第1 項之規定，原告
      王朝經均得要求收回系爭土地，又原告李玉盆、王聖富均
      非系爭協議書之當事人而不受其拘束，故梅花莊居民就系
      爭土地並無可得對原告主張之正當權源，業如上述，則被
      告因梅花莊居民無償轉借而占有使用系爭土地，亦失其合
      法之占有權源。
    (五)至被告所稱系爭土地早於70年間即供作籃球場使用迄今乙
      節，即令為真，被告迄未指出其過去占有系爭土地之正當
      權源為何，尚不得單憑系爭土地長期遭他人占有使用，即
      謂其占有亦為合法。
    (六)次按，權利之行使，不得違反公共利益，或以損害他人為
      主要目的；行使權利，履行義務，應依誠實及信用方法，
      乃民法第148 條所明定。被告固抗辯原告請求被告拆除系
      爭土地上之地上物，不但為權利濫用亦違反誠信原則云云
      。但按，所謂誠實信用之原則，係在具體的權利義務之關
      係，依正義公平之方法，確定並實現權利之內容，避免當
      事人間犧牲他方利益以圖利自己，自應以權利人及義務人
      雙方利益為衡量依據，並應考察權利義務之社會上作用，
      於具體事實妥善運用之方法（最高法院86年度台再字第64
      號裁判意旨參照）。原告等為土地所有權人，因部分土地
      遭被告占用，致妨害其圓滿完整之使用，故本於所有權向
      占有人請求返還土地，以排除其占用，乃原告等本於所有
      權而為正當權利之行使；甚且，原告等已將系爭土地以幾
      近新台幣5,000 萬元之價格售予第三人金滿億公司，有卷
      附不動產買賣契約書可憑（卷第171-176 頁），益證系爭
      土地價值不斐，自84年間原告王朝經簽訂系爭協議書提供
      梅花莊居民使用，並經梅花莊居民轉借被告使用迄今，原
      告未曾向梅花莊居民或被告收取分文使用土地之對價，原
      告因無法利用系爭土地所受損害遠逾被告及梅花莊居民因
      土地被收回而無法使用所能獲得之利益，難謂原告以犧牲
      他方利益或公共利益為主要目的，藉以圖利自己，揆諸上
      揭規定及判決意旨，難認此舉構成權利濫用或有悖於誠實
      信用原則，被告所辯，不足憑採。
    (七)綜上，被告就系爭土地既無占有之正當權源，原告等依所
      有物返還請求權請求被告拆除系爭土地如附圖C 、D 、E
      、F 等部分上之籃球場、柏油路面等地上物，並將土地返
      還原告，為有理由，應予准許。
六、本件事證已臻明確，兩造其餘攻擊防禦方法，對於判決結果
    不生影響，爰不一一論述，附此敘明。
七、據上論結，本件原告之訴為有理由，應依民事訴訟法第78條
    ，判決如主文。
中    華    民    國   100    年    12    月    8     日
                  民事第一庭  法  官  邱璿如
如對本判決上訴，須於判決送達後20日內向本院提出上訴狀。如
委任律師提起上訴者，應一併繳納上訴審裁判費。
以上正本係照原本作成。
中    華    民    國   100    年    12    月    8     日
                              書記官  利冠蔚